【裁判字號】    95,台上,441
【裁判日期】    950316
【裁判案由】    給付工程款
【裁判全文】
最高法院民事判決              九十五年度台上字第四四一號
    上  訴  人  甲○○
                乙○○
    共      同
    訴訟代理人  張睿文律師
    上  訴  人  工信工程股份有限公司
    法定代理人  丙○○
    訴訟代理人  趙梅君律師
                黃嘉珍律師
上列當事人間請求給付工程款事件，兩造對於中華民國九十三年
八月三日台灣高等法院第二審判決（九十年度重上字第四八一號
），各自提起一部上訴或上訴，本院判決如下：
    主  文
兩造上訴均駁回。
第三審訴訟費用由兩造各自負擔。
    理  由
本件上訴人甲○○、乙○○（下稱甲○○等）主張：伊等於民國
七十九年三月一日向對造上訴人工信工程股份有限公司（下稱工
信公司）承作其向交通部國道新建工程局（下稱國工局）所承攬
之北部第二高速公路中和隧道工程之北口部分工程（下稱系爭工
程）。依兩造工程承攬契約合約書（下稱系爭契約）第三條之約
定，總價為新台幣（下同）一億五千一百六十五萬四千三百零五
元，以實做數量結算，現工程已全部完工，詎依系爭契約第七條
第二、三、四、五款約定，伊等就工程估驗款之保留款有二千一
百二十六萬七千三百九十四元，扣除先行給付之一千一百萬元，
工信公司尚有工程保留款一千零二十六萬七千三百九十四元未付
。又因工信公司將隧道南口部分發包他人施作不慎，致北上線崩
塌近百公尺，伊等承包之北口部分南下線約有二百公尺遭波及，
為及時搶救擠壓變形部分免於崩塌，工信公司乃囑伊等施以鋼架
支撐，再支付費用，嗣竟僅支付百分之七十之搶救工程費用，其
餘四百萬零二百五十四元部分卻拒不給付。且物價指數調整及補
貼救濟款，係依系爭契約第十四條約定，每期估驗計價比照國工
局之物價指數調整辦法予以調整，並依國工局對北部第二高速公
路局所核准之物價指數機動調整計算表、物價指數機動調整及救
濟補貼計算表調整工程之各期估驗計價，工信公司尚應支付伊等
三千三百十五萬零九十九元以補貼成本，亦僅支付八百十四萬九
千六百五十八元，仍有二千五百萬零四百四十一元迄未給付等情
，爰依系爭契約及委任之法律關係，求為命工信公司給付伊等三
千四百三十五萬八千五百七十四元、七十八萬四千零二十七元及
各自訴狀、追加訴狀繕本送達翌日起加計法定遲延利息之判決。
【按：甲○○等於第一審原請求工信公司給付四千零十一萬三千
四百八十一元本息，該審除判決工信公司給付九百七十萬一千五
百五十七元本息外，其餘判決甲○○等敗訴，甲○○等於原審提
起一部上訴，並追加上開搶修工程款七十八萬四千零二十七元及
減縮物價調整及救濟補貼款及工程保留款聲明如上。又甲○○等
僅對原判決其敗訴之請求給付物價指數調整及補貼救濟款二千五
百萬零四百四十一元本息部分提起一部上訴】。
上訴人工信公司則以：工程保留款部分，依系爭契約第七條第五
項之約定及最後一期估驗款於八十三年三月支付，算至八十五年
十二月三十一日起訴時，已逾民法第一百二十七條第七款之二年
時效而消滅。搶修工程款部分，甲○○等因施工範圍擠壓變形而
搶修，應自行負責，其於八十二年三月至八十二年九月為施作搶
修，請求權早已時效完成。且國工局未給付伊搶修工程款，伊尤
無給付該工程款之義務。又救濟補貼款係交通部七十九年特別辦
理政策性之救濟與補貼，與系爭工程契約之兩造並無關聯，甲○
○等不得以之援引至系爭契約。況該款應於每期估驗計價時請領
，其請求權自各期工程款得請領之日起算，迄起訴時亦已逾二年
之時效。另超用混凝土部分，甲○○等因隧道開挖過大，致使用
較原設計圖預估混凝土數量超過五千二百四十九立方公尺，依每
立方公尺二千五百元計算，應賠償一千三百十二萬二千五百元，
伊得主張抵銷。超用噴凝土部分，甲○○等於八十年一月至八十
三年四月間實領一萬九千一百七十三立方公尺，用量超過八千八
百七十點七二八立方公尺，依系爭契約第九條第七項約定，除已
扣款外，應賠償九百零八萬七千八百四十元，伊亦得抵銷等語，
資為抗辯。
原審斟酌全辯論意旨及調查證據之結果，以：(一)工程保留款部分
，甲○○等主張之事實，業據其提出兩造所不爭之系爭契約及減
縮後各期工程估驗款及保留款明細表為證，工信公司僅對前揭減
縮後明細表第四十九、五十期「無估驗單」部分有爭執，即八十
三年四、五月計價月份，其餘已無爭執，工信公司就各期估驗單
亦計價至八十三年三月份，是前揭減縮後明細表除第四十九、五
十期外，核屬可採，至第四十九、五十期部分，甲○○等既無估
驗單可佐，其提出之明細表，亦記載該二期係「緊急搶修」、「
付款銀行支票，向銀行查詢中」等語，其是否為系爭合約工程保
留款已有可疑。況其迄未能查明此二筆工程款領款資料可佐，何
能認有此二期工程保留款？經剔除該二期工程保留款後，甲○○
等之工程保留款共為二千一百一十七萬四千二百四十元。次依系
爭契約第七條第五款，工程保留款於隧道開挖完成給付五％，另
五％於隧道襯砌完成後給付，甲○○等主張其已領到前百分之五
，以暫付款名義先付，開挖完成係在其寄發存證信函時，至襯砌
部分工程非其所承包等語，查襯砌部分係訴外人德健營造有限公
司（下稱德健公司）承包之工程，有合約書可考，隧道襯砌何時
完成？甲○○等主張八十四年十月三十一日退出工地，但襯砌款
於十月初就未再發放等語，與工信公司辯以八十四年九月二十九
日為結算日大致相符。另依系爭契約第六條及第九條第十三項觀
之，甲○○等主張開挖完成日期為八十四年十月底，不能僅以最
後一期估驗單為準一節，自較可採，準此計算至其起訴時，自未
時效完成。又甲○○等於本件起訴時已先就八十二年三月至十一
月間借支一千一百萬元自行於工程保留款中扣除，並提出統一發
票五紙為憑，是甲○○等請求工程保留款於一千零十七萬四千二
百四十元範圍內，核屬正當。(二)搶修工程款部分，甲○○等主張
之事實，業據其提出工程材料估驗單十一紙為證，工信公司對該
估驗單所列計之搶修工程款計三百二十一萬二千二百二十七元復
無爭執，觀乎該估驗單上估驗意見及各承辦人之批示意見所載之
內容，亦見搶修工程款以七十％計價借支處理，餘三十％須待與
國工局責任歸屬確定後再行付款，而非謂須國工局已支付工信公
司此部分額外款項，工信公司始負付款義務。且工信公司於上開
工地即北上線陸續崩塌，南下線受擠壓變形後，曾以國工局為相
對人提出仲裁，經仲裁判斷北上線崩塌係修挖所引起，並因天然
因素影響後續大規模崩塌，造成南下線受擠壓產生大量變形，有
仲裁判斷書可參，足認北上線崩塌係北上線施工開挖不當所致，
參之兩造曾派員參與之北二高中和隧道北上線抽心段及南下線擠
壓龜裂段修復計劃研討及施工檢討會議之結論，益徵南下線係北
上線崩塌波及影響所致。而北上線崩塌地點係南口部分，屬另一
承包商承攬範圍，南下線擠壓段方屬甲○○等所承包範圍即北口
部分，是崩塌責任自不可歸責於甲○○等。又前開仲裁程序，因
不明礦坑、地貌改變、連日陰雨等因素，經仲裁判斷命國工局給
付一億一千萬餘元之搶修款，國工局並因之與工信公司於八十八
年六月間簽訂第十六次合約變更書，依所載之變更原因，更見工
信公司與國工局間已釐清崩塌責任確定，其加固及補強措施費用
並改列為契約範圍，則依估驗單之附款，工信公司即應依約給付
其餘三十％之搶修款無疑。另該仲裁判斷程序係八十五年十月二
日成立判斷，第十六次變更合約書係八十八年始成就，甲○○等
就搶修款餘額三十％之請求權，應於第十六次變更合約書後始得
行使，最速應於八十五年十月後仲裁判斷成立後始得行使，工信
公司抗辯搶修款部分時效消滅，亦不足取。故甲○○等請求之搶
修工程款於三百二十一萬二千二百二十七元範圍內，核屬有據，
其餘追加請求部分因有爭執，復無其他證據足資證明，自非有據
。(三)物價指數調整及救濟補貼款部分，查「北部第二高速公路工
程估驗隨物價指數機動調整及救濟補貼專案」並未規定何時得請
求救濟補貼款，國工局之標準作業程序亦僅規定承包商應依合約
規定按期提出估驗申請，如有工程材料已到場或物價指數調整項
目需併同估驗時，應另附到場材料估驗附表及相關之物價指數機
動調整計算表。又依「交通部及所屬機關營建工程隨物價指數調
整計價金額實施要點」Ｈ點規定工程計價調整原則以開工月份起
每月一次，於月底辦理計價，先將按合約單價計算出該期計價款
支付與承包商，俟該月份之物價指數公布後再行核算有無調整，
設有增值調整金額即行補付，若為減值調整金額，則在次月之工
程計價款內扣回。同要點Ｌ點復規定各項計價調整款以三個月彙
總核付一次為原則，足見物價指數調整連同救濟補貼款得依合約
按期估驗計價後，承包商至少於次月即知可否請求增值之調整金
額，參酌國工局於八十年二月後即逐月核計予工信公司，應屬無
疑。則甲○○等對工信公司七十九年十二月至八十三年五月之物
價指數調整及救濟補貼款共二千五百萬零四百四十一元，亦應從
同。茲本件既係承攬契約，物價指數調整及救濟補貼款性質上亦
屬承攬報酬之一部，該款至遲於八十三年六月底即得請求，算至
八十五年十二月三十一日甲○○等起訴時，請求權已罹二年時效
而消滅。況甲○○等係依系爭契約第十四條而為請求，更有民法
第一百二十七條第七款之適用。另甲○○等雖於八十四年十月二
十一日委請律師催告請求該款，然因未於六個月起訴，依同法第
一百三十條視為不中斷，無解於該時效完成，工信公司以時效消
滅為由，拒絕給付上開物價指數調整及救濟補貼款，核屬可採。
(四)超用噴凝土扣款抵銷之抗辯部分，甲○○等對於工信公司此部
分之抗辯，除自認領用噴凝土數量為一萬六千五百六十三立方公
尺，超用數量為五千五百三十三點四一九立方公尺，已暫扣款一
千三百零四萬六千二百五十六元，尚欠扣款四百十二萬五千四百
八十八元，於此範圍同意抵銷，核屬有據外，其餘則否認，查兩
造對於國工局估驗數量為一萬零三百零二點二七二立方公尺並不
爭執，惟對所領用數量各執一詞，而工信公司據以計算甲○○等
噴凝土用量之憑據為承帥實業有限公司（下稱承帥公司）所填製
之工程材料估驗單及其客戶簽收乾拌料之文件，而據工信公司所
陳，系爭工程噴凝土之水泥係國工局依合約數量提供，再由承包
商自行加砂石拌合。工信公司則委由承帥公司拌合及供應拌合用
之砂石，噴凝土用量若未超過國工局估驗量，其僅需負擔砂石費
用及拌合工錢，若超過國工局數量，其尚需購買額外水泥支應，
而對造需使用噴凝土時，均直接向承帥公司叫貨，承帥公司則於
每月匯總，填具請款單分別交兩造，其再辦理承帥公司之估驗，
並據以向對造及其他下包商扣款等語，是被證十六、被證二十四
號估驗單僅係工信公司與承帥公司之估驗證明而已，至承帥公司
雖併附若干甲○○等簽收之請款單，然此請款單僅記載「工信、
北口」，微論該請款單尚有未經甲○○等簽收者，亦有僅有估驗
單而無請款單者，縱經甲○○等簽名，然系爭中和隧道開挖工程
，須噴凝土施工者有多項，如洞口邊坡工程明挖隧道工程，甚且
八十二年隧道崩塌後重挖及搶修工程均須噴凝土，此三項工程均
不在系爭契約之內，襯砌工程及崩塌後重挖、搶修工程均由德健
公司承包，邊坡工程係系爭契約外，委由甲○○等施作，亦為兩
造所不爭，而上開承帥公司所提出請款單並未分別記載各工程項
目，自不能僅以甲○○等簽收，即認為均係屬本件隧道開挖工程
之噴凝土用量範圍內，且無其他證據足資證明除甲○○等自認之
領用量外為真，自不能憑以為抵銷之抗辯。(五)超用混凝土賠償抵
銷部分，工信公司雖提出襯砌混凝土澆置數量表三紙為憑及Ｕ三
七開挖及支撐計價示意圖八十二年十、十一月隧道工程斷面檢測
資料、岩體開挖標準支撐圖、各類岩體襯砌混凝土設計數量表、
備忘錄、施工協調會議紀錄、工程檢測申請書、隧道斷面檢測資
料等為據，但甲○○等則否認超挖之事實，辯稱縱有超挖亦係以
噴凝土修補而非如工信公司認以混凝土填補等語，查前開襯砌混
凝澆置數量表，雖包含「擠壓修復段」及「明挖隧道」之澆置混
凝土數量，然兩造系爭契約施工項目並無「混凝土」施工作業（
見一審卷(一)六七、六八頁），而德健公司承包之隧道襯砌工程，
則包含「明挖隧道」，該「擠壓修復」工程之承包人亦係德健公
司。況工信公司認甲○○等於八十三年三月最後一期估驗即已將
隧道開挖完成，前揭襯砌混凝土澆置表竟計算至八十四年九月份
，能否以該表採為甲○○等超挖致過量使用混凝土之依據？已滋
疑義。且前揭備忘錄及施工協調會議紀錄「嚴重超挖」之記載，
就究竟超挖深度如何，面積如何並無明確記載，自難僅憑之即認
甲○○等超挖混凝土用量達五千餘立方公尺。又前揭隧道斷面檢
測資料固分別記載平均「差值」為三十七公分、十六．二公分，
但該差值均係依「至圓心半徑」算至「Ｄ線之設計半徑」之差距
，而所謂「Ｄ線」即襯砌混凝土之施工底部，與甲○○等系爭隧
道工程範圍尚有一層防水層間隔，微論此防水層厚度為何，即以
Ｃ線（原判決誤載為Ｄ線）為襯砌混凝土設計之完成面而言，依
系爭契約第九條第十四項之約定，必須自Ｃ線（原判決誤載為Ｄ
線）起算至甲○○等之開挖完成面，遠超過四十公分加上零點四
個變形量，始能謂係超挖。而變形量依各類岩體不同而定有各種
不同預期變形量，第一類岩體預期變形量為零，餘第二、三、四
、五、六類岩體，其預期變形量依序為五、十、十五、二十公分
，足見依施工地點之岩體種類不同，甲○○等施工完成面與襯砌
混凝土完成面最少須保留四十公分至四十八公分之淨空間，供其
施作噴凝土及預期變形量，則工信公司提出八十二年十、十一月
檢測資料「平均差值」縱令為三十七公分或十六點二公分非虛，
均不足以證明甲○○等超挖，復無其他確切證據足以證明因甲○
○等超挖而致工信公司須以混凝土填補，並由何人填補，自不能
以中華顧問工程司嗣後於八十六年編列之工程計算書及承帥公司
出具之八十四年九、十月之請款單，即認甲○○等超挖而需賠償
一千三百十二萬二千五百元。況契約第九條第十四項約定，如有
超挖之修補，由甲○○等自負其責，則於施工期間如檢測出超挖
，自應命其修補，必甲○○等拒絕修補，工信公司始有可能額外
負擔較原設計預估量為高之混凝土數量，工信公司既未能提出甲
○○等拒絕修補之證明，且甲○○等陳明其於開挖後即以噴凝土
修補凹凸面，並交付工信公司施作防水膜，而工信公司於防水膜
舖設過程並未就此有何指摘，何能僅憑前揭澆置數量表及工程計
算書即認為甲○○等過量超挖致影響其額外負擔混凝土之事實。
綜據上述，甲○○等依系爭契約，請求工信公司給付工程保留款
一千零十七萬四千二百四十元及搶修工程款三百二十一萬六千二
百二十七元，核屬正當。另工信公司關於四百十二萬五千四百八
十八元之抵銷抗辯，為有理由，其餘之抵銷抗辯，為無理由。從
而，甲○○等據以請求工信公司給付九百二十六萬四千九百七十
九元本息，應予准許，其餘之請求，則非有據，為其心證之所由
得，並說明兩造其他主張、抗辯及聲明證據為不足取暨不逐一論
述之理由，因而維持第一審所為兩造敗訴部分之判決，各駁回其
上訴，並駁回甲○○等追加之訴。查兩造系爭契約第九條第十四
項約定：「乙方之工作完成面，應控制在距襯砌混凝土設計完成
面四十公分加零點四Ｄ位置」云云，對照上開Ｕ三七開挖及支撐
計價示意圖，載明襯砌混凝土設計完成面為Ｃ線（見一審卷(二)七
五頁），顯見原判決理由所謂「以Ｄ線為襯砌混凝土設計之完成
面」、「必須自Ｄ線起算」等文字，係「Ｃ線」之誤載。原審審
據上開事證所合法確定之事實，並本於上述理由分別為兩造上訴
部分敗訴之判決，其中關於誤載Ｄ線論述部分，固有未週，但於
判決結果並不生影響。原判決經核於法仍無違背，亦應予維持。
兩造上訴論旨，各以原審採證、認事暨解釋契約之職權行使及其
他與判決基礎無涉之理由，指摘原判決不利於己部分不當，求予
廢棄，均不能認為有理由。
據上論結，本件兩造上訴均為無理由。依民事訴訟法第四百八十
一條、第四百四十九條第一項、第七十八條，判決如主文。
中    華    民    國  九十五  年    三    月   十六   日
                      最高法院民事第八庭
                          審判長法官  朱  建  男
                                法官  顏  南  全
                                法官  許  澍  林
                                法官  鄭  傑  夫
                                法官  蘇  清  恭
      本件正本證明與原本無異
                                      書  記  官
中    華    民    國  九十五  年    三    月  二十八  日
                                                      Ｋ


司法院資訊處製作；財團法人民間司法改革基金會備份。
